【裁判字號】    88,重訴,46
【裁判日期】    890605
【裁判案由】    殺人等
【裁判全文】
臺灣高雄地方法院刑事判決                          八十八年度重訴字第四六號
    公  訴  人  臺灣高雄地方法院檢察署檢察官
    被      告  甲○○
    選任辯護人  鄭和傑律師
    選任辯護人  呂郁斌
    選任辯護人  蘇文奕
右列被告因殺人等案件，經檢察官提起公訴（八十八年度偵字第二四七二八號）及併
案審理（八十八年度偵字第二七○二○號），本院判決如左：
    主  文
甲○○連續殺人，處有期徒刑拾肆年。又服用酒類，不能安全駕駛動力交通工具而駕
駛，處有期徒期肆月。應執行有期徒刑拾肆年壹月。
    事  實
一、甲○○與己○○為夫妻關係，二人於民國八十八年十月五日駕駛己○○所有之車
    牌號碼ＶＩ─一二三九號三菱牌二五○○ＣＣ自用柴油小客貨車，至台南縣歸仁
    鄉參加朋友丁○○之新居落成喜宴，甲○○於同日晚間九時許宴席結束後，明知
    服用酒類不能安全駕駛動力交通工具之情形下，不得駕駛，竟仍於飲用酒類後駕
  駛前開車輛欲返家，於晚間十時十五分左右途經高雄縣湖內鄉○○村○○路○段
    時，己○○因見甲○○酒醉，不讓甲○○繼續開車，乃將汽車鑰匙取走，雙方因
    而發生口角，甲○○更進而動手毆打己○○成傷（未據告訴），適有黃俊華等多
    名年輕人騎乘機車經過該地見上開情形，乃停車質問甲○○為何打己○○，而與
    甲○○發生口角，接著黃俊華等人即連手毆打甲○○後揚長而去。甲○○被毆打
    後，心有不甘，於是搶取己○○手中的汽車鑰匙而駕駛上開汽車自後追趕黃俊華
    等人，於中正路二段五六○巷前時，甲○○明知汽車高速衝撞機車可能會造成機
    車駕駛人及其附載之人因而受創致死之結果，竟基於連續殺人之不確定概括故意
    ，以所駕駛之自小客貨車高速撞向黃俊華等人所騎之機車，致追撞丙○○所騎乘
    之車號ＷＢＰ－二六八號輕機車、黃俊華所騎乘之車號ＺＸＦ－五○九號輕機車
    （後載林瑞鴻）、庚○○所騎乘之車號ＷＥＢ－○七二號輕機車致人車倒地，因
    而造成林瑞鴻受有頭胸背多處撞挫傷、多發性損傷合併內出血當場死亡；黃俊華
    受有右顏面撞傷、對衝性腦挫傷出血之傷害，送醫後延至同年月九日九時三十五
    分不治死亡；並使丙○○受有腰及腳部擦傷、頭部裂傷之傷害；另庚○○受有軀
    幹及四肢多處擦挫傷、輕微腦震盪等傷害。經民眾報案後，當場查獲甲○○，經
    警對之為酒精測試，其酒精濃度達每公升零點七六毫克，已逾每公升零點五五之
    不能安全駕駛標準。
二、案經庚○○訴由高雄縣警察局湖內分局移送臺灣高雄地方法院檢察署檢察官偵查
    起訴。
    理  由
壹、公共危險部分：
    被告於上揭時、地酒後駕駛動力交通工具之事實，迭據其於警訊、偵查及本院審
    理中自承不諱，核與證人即被告之妻己○○及其友人丁○○所供情節相符。而被
    告經警於八十八年十月五日二十三時二十一分許施以酒精濃度測試，其呼氣酒精
    濃度達每公升○．七六毫克，已超過不能安全駕駛動力交通工具之標準一節，復
    有酒精濃度測試值表一紙附卷可稽。按刑法第一百八十五條之三規定所謂「不能
    安全駕駛」，乃抽象危險犯，並不以發生具體危險為必要，對於呼氣酒精濃度已
    達每公升○．五五毫克以上，肇事率為一般正常人之十倍，認為已達不能安全駕
    車之標準，此業經法務部八十八年五月十八日法八八檢字第○○一六六九號函告
    通知，且按就醫學文獻所知，酒精對人體造成之影響，於呼氣時酒精濃度達每公
    升○．二五毫克（約合體內血液中酒精濃度五○ＭＧ／ＤＬ或○．○五％）即會
    輕度中毒，造成輕度協調功能降低；呼氣酒精濃度達每公升○．五毫克時（約合
    體內血液中酒精濃度一○○ＭＧ／ＤＬ或○．一％）屬輕度到中度中毒症狀，出
    現反應較慢、感覺減低、影響駕駛之狀況，呼氣酒精濃度達每公升○．七五毫克
    時（約合體內血液中酒精濃度○．一五％），出現情緒起伏大、步態不穩、肢體
    協調、平衡感與判斷力障礙度升高，但仍能駕車之情況，此分別有行政院國軍退
    除役官兵輔導委員會台北榮民總醫院八十八年八月五日（八八）北總內字第二六
    八六八號函文、八十八年十月二十六日（八八）院賓文廉字第一三四○七號台灣
    高等法院函中台北醫學院精神科主任蔡尚穎「酒精對人體生理與行為之影響」一
    文可據。而本案被告於案發後二小時餘之同日二十三時二十一分許經警施以酒精
    濃度測試，其呼氣酒精濃度已達每公升○．七六毫克，殊高於每公升○．五五之
    不能安全駕駛之標準，其發生肇事之危險性，顯已高出一般人，且被告係於酒測
    前二個多小時飲畢酒類，依前揭說明，被告顯於駕駛動力交通工具之始，即已達
    不能安全駕駛之情狀，足堪認定。被告飲用酒類，不能安全駕駛動力交通工具而
    駕駛，罪證明確，犯行堪以認定。
貳、殺人部分：
一、訊據被告甲○○固供認有於前揭時、地酒醉駕車之事實不諱，惟辯稱伊當時迷迷
    糊糊，已達心神喪失之程度，是案發翌日才知肇事，伊並無撞死被害人的故意云
    云。經查：右揭事實業據被害人庚○○、丙○○二人指述甚詳，被害人黃俊華及
    林瑞鴻因遭被告所駕駛之自小客貨車高速衝撞致死，已經臺南地方法院檢察署檢
    察官相驗明確，製有相驗屍體證明書在卷佐證，另庚○○及丙○○受有如事實欄
    所示之傷害，亦有高雄縣路竹鄉高新醫院診斷證明書及高雄縣茄定鄉調解委員會
    調解書各一紙附卷可稽。被告於肇事後，經警於二個小時內施以酒精測試，其酒
    精濃度達每公升○、七六毫克，已超過安全駕駛之標準，有酒精測試值表一份可
    按。此外，本件車禍並有道路交通事故調查報告表及現場照片多張附卷可查，復
    經證人己○○、邱文偉供述明確。被告酒醉駕車，並以其所駕駛之自小客貨車高
    速衝撞被害人之事實，堪可認定。
二、按行為人對於構成犯罪之事實，明知並有意使其發生者，為故意。行為人對於構
    成犯罪之事實，預見其發生，而其發生並不違背其本意者，以故意論。刑法第十
    三條第一項、第二項分別定有明文規定。所謂故意，依行為人認識之程度而分，
    可分為確定故意與不確定故意。前者係指直接對於犯罪構成要件事實認識與意欲
    之故意；後者係指對於犯罪構成事實認識與容忍之故意。刑法分則各條所定之「
    明知」，在於表示其為確定故意，如未表示其為明知者，則其故意不限於確定者
    ，即不確定故意亦包括在內。而刑法第二百七十一條第一項之殺人罪，法文明定
    為「殺人者，處死刑、無期徒刑或十年以上有期徒刑。」並未表示以「明知」者
    為限，依上開所述，自包含不確定故意在內。又「殺人與傷害致死之區別，即在
    下手時有無死亡之預見為斷。至於受傷處所是否為致命部位，及傷痕之多寡，輕
    重如何，僅足供認定有無殺意之參考，原不能為區別殺人與傷害致死之絕對標準
    」；「上訴人既對準巡捕開槍，則該巡捕有中彈身死之可能，當然為上訴人所預
    見，上訴人縱非有意致該巡捕於死地，而該巡捕設竟中彈身死，究與上訴人之本
    意不相違背，依刑法第十三條第二項定，仍應認有殺人之故意。」最高法院著有
    十九年上字第七一八號及二十六年滬上字第六四號判例可供參考。本件被告係以
    所駕駛之上開車輛自後衝撞被害人等人之機車，業據被害人丙○○及庚○○於本
    院審理中指述甚詳，核與證人邱文偉所證情節相符；且案發現場並無煞車痕，及
    被告車輛之擋風玻璃、保險桿因撞擊機車而破裂、變形等情，復有道路交通事故
    調查報告表及現場照片可按，則被告以汽車高速衝撞被害人等人所騎乘之機車之
    事實，堪可認定。而以汽車高速衝撞機車，足以導致機車駕駛人及其附載之人發
    生死亡之結果，此為一般人汽車駕駛人所得預見。本件被告考領有小型車駕駛執
    照，對上開經驗事實理應知悉，其以所駕駛之自小客貨車高速衝撞被害人之機車
    ，在其衝撞被害人等人之機車之際，對於被害人等人可能發生死亡之結果，自然
    有所預見。綜上各節，可見被告確有不確定之殺人故意。又本件被害人黃俊華及
    林瑞鴻因遭被告所駕車輛高速衝撞以致死亡，另丙○○及庚○○亦分別受傷，已
    如上述，被告之故意行為與被害人等之死亡及傷害結果間並有相當因果關係。事
    證明確，被告殺人之犯行已堪認定。
三、被告另辯稱其於未飲酒之前，並未具有犯罪之故意，亦即並未欲憑藉酒力以增加
    其犯罪之勇氣，且案發時其已心神喪失，依照原因自由行為之理論，其行為應屬
    不罰云云。按行為人因故意或過失而自陷於無責任能力或限制責任能力之狀態，
    且在此狀態下實現構成要件，學說上稱為「原因自由行為」。關於原因自由行為
    ，行為人在實現構成要件之瞬間，雖無意思決定之自由，但在導致無責任能力或
    限制責任能力之原因設定階段，仍有意思決定之自由。又行為人是否具有責任能
    力，係以行為當時之精神狀態而作決定，果爾，則原因自由行為之行為人即無罪
    責可言。惟該陷於無責任能力或限制責任能力之狀態，係因行為人之故意或過失
    所造成，行為人因可歸責於自己之過錯，致自陷於精神障礙之狀態，而在精神障
    礙之狀態下實現不法構成要件，自應對其行為負責。況且，原因自由行為實含有
    前後相續而不可分之原因階段與行為階段，刑法對此等行為之評價，不應只限於
    行為階段，而應同時兼顧原因階段。由於行為人在原因設定階段仍有意思決定之
    自由，故仍具有完全責任能力，而無刑法第十九條之適用。另民國六十五年公布
    之刑法總則修正草案第十九條之一，法文亦規定：因故意或過失，自陷心神喪失
    或精神耗弱而為犯罪之行為者，不適用第十九條之規定。換言之，行為人縱因過
    失致陷於心神喪失或精神耗弱而犯罪，亦不得主張其行為係屬所謂之原因自由行
    為，而有刑法第十九條行為不罰規定之適用。何況，被告於案發後次日上午接受
    警訊時自承：「（問：共飲用多少酒？）我喝了瓶裝臺灣啤酒一瓶、紹興酒二杯
    ，於二十一時左右離開。」、「（問：駕駛何路線離開？途中是否有留？行車速
    度多少？）我駕駛ＶＩ－一二三九號自用小客貨車沿省道行駛至湖內鄉○○○○
    路，寶生路至中正路二段公墓前與我太太發生口角，下車毆打我太太，接著有六
    、七部以上機車約十多名青少年質問我為什麼打老婆，即上前毆打我，並於打完
    我後分騎機車逃逸，車速約五十多公里。」、「（問：該批青少年騎機車離開後
    你有何動作？）該批青少年走後，我搶取老婆手中的汽車鑰匙，就開車去追趕該
    批青少年，我一上車就看到該批青少年還在前方不遠處，即開車前往追趕。我追
    上該批青少年後，本來要攔下他們理論，但見他們人多，又不敢下車，所以就開
    車連續擦撞三部機車。」、「（問：如何駕駛車輛擦撞機車？機車間距離？）以
    追上機車後扭動方向盤擦撞機車，目的只是在嚇唬他們，我擦撞第一部機車（Ｗ
    ＢＰ－二六八號）後約十公尺左右，又故意扭動方向盤以車身擦撞第二部機車（
    ＺＸＦ－五○九號）後距離一至二公尺，再以同樣方式擦撞另一部機車（ＷＥＢ
    －○七二號）後，追趕另一部機車．．．，我因追趕不上，才將車輛停放在中正
    路二段。」等情（見八十八年十月六日警訊筆錄），核與證人即曾目睹被告夫妻
    吵架且案發時跟在被告所駕車輛後面行駛之邱文偉所證：「（你於何時、何地目
    睹車禍肇事經過？）我是由茄定鄉騎機車欲往湖內鄉逛夜市，途經肇事地點時有
    看到一對夫妻在吵架，當時我未理會，繼續前往夜市閒逛了一會兒，買了東西要
    返回茄定鄉，再途經那對夫妻吵架地點，就看到男的將女的趕下車，男的就將車
    開走，先行撞到一騎機車少年倒地後，並未停車，並加速逃逸，又撞到二部機車
    ，上面有二少年共騎一部機車，另一少年另騎一部車，共有三人，但並未因此停
    下車，反而加速逃逸。」之情節（見八十八年十月六日警訊筆錄），大致相符。
    此外，被告於接受上揭警訊時，其精神係處於正常之狀態，且筆錄所載內容亦是
    依照其意思而為之等情，復經負責製作上開筆錄之高雄縣湖內分局警員乙○○到
    庭證述明確。被告事後既能清晰描述案發當時情況，其於駕車衝撞被害人黃俊華
    等人時之精神狀態是否已因飲酒而陷於精神耗弱乃至心神喪失之程度，已不無疑
    問。而當駕駛人呼氣酒精濃度達○．七五毫克時，雖有明顯酒醉及步履蹣跚之情
    況，且其駕車肇事之機率較常人高出二十五倍以上，然仍駕駛動力交通工具一節
    ，有法務部法八十八年十月一日法八八檢字第○○三六四一號函中中央警察大學
    教授蔡中志「對飲酒不能安全駕駛之執法研究」一文可參。又被告曾於八十八年
    十月五日因朋友丁○○新居落成而飲酒，至同日二十一時結束聚會離席後，由被
    告駕駛上開車輛由臺南縣仁德鄉出發，途經省道南下往高雄縣湖內方向行駛，而
    在湖內鄉忠興村附近被告因與其太太發生口角而遭騎乘機車路見之青少年圍毆等
    情，業分別經證人即當日宴會主人丁○○及被告之妻己○○與友人戊○○於警訊
    及本院審理中證述明確。而被告係於八十八年十月五日二十一時由臺南縣仁德鄉
    出發，沿省道於同日二十二時左右駛至高雄縣湖內鄉忠興村，其間被告須通過甚
    多之路口，且此一時段該作為臺南縣與高雄縣間主要交通動線之省道上交通流量
    仍大，被告既能在此車流頻繁之道路上駕駛車輛，且通過諸多路口而到達案發案
    發之現場，可見被告雖於飲用酒類後，呼氣酒精濃度達公每升○．七六毫克不能
    安全駕駛動力交通工具之情形下而駕車，然其在案發當時之精神狀態，仍係處於
    正常之狀態，所辯顯係事後意圖卸責之詞，無可採信，罪證明確，被告殺人犯行
    亦足以認定。
參、核被告所為，係犯刑法第一百八十五條之三之公共危險罪、及第二百七十一條第
    一項、第二項之殺人既遂罪與殺人未遂罪。其駕車衝撞被害人黃俊華所騎機車 (
    後載林瑞鴻)之一行為，致發生黃俊華及林瑞鴻二人死亡之結果，係一行為觸犯
    二個殺人罪名，為想像競合犯，應從一重之殺人既遂罪處斷。另其駕車衝撞被害
    人丙○○、黃俊華及庚○○等人所騎機車之三個行為，雖分別觸犯殺人既遂罪與
    殺人未遂罪，然其行為之時間緊接，犯罪構成要件相同，顯係基於概括之犯意所
    為之，應論以殺人既遂罪之連續犯。其所犯上開公共危險罪與殺人罪間，行為不
    同，犯意各別，構成要件亦異，應分論併罰。審酌被告前無不良素行，酒後自制
    力薄弱，因突遭被害人等人毆打，心有不甘始頓生殺人之犯意，犯後已與被害人
    黃俊華、丙○○及庚○○之家屬達成民事和解，賠償被害人家屬共新臺幣二百二
    十五萬七千元之損失，有高雄縣茄定鄉調解委員會調解書二紙可參，及未坦承犯
    行等一切情狀，量處如主文所示之刑。至被告犯罪所用之車輛一部，並非違禁物
    ，且非屬被告所有，不另為沒收之宣告。另本件被告所涉殺人未遂部分並非告訴
    乃論之罪，被害人丙○○及庚○○雖於本院審理中撤回告訴，依法不生效力，併
    為說明。
據上論斷，應依刑事訴訟法第二百九十九條第一項前段，刑法第五十六條、第五十五
條前段、第一百八十五條之三、第二百七十一條第一項、第五十一條第五款，判決如
主文。
中      華      民      國    八十九    年      六      月     五      日
                                  臺灣高雄地方法院交通法庭
                                      審  判  長  法  官  李  嘉  興
                                                  法  官  徐  美  麗
                                                  法  官  王  俊  隆
右為正本，係照原本作成，證明與原本無異。
如不服本判決，應於送達後十日內，向本院提出上訴狀。
                                                  書記官    亨  玉
中      華      民      國    八十九        年    六      月    五      日
附錄本判決論罪之法條：
刑法一百八十五條之三
  服用毒品、麻醉藥品、酒類或其他相類之物，不能安全駕駛動力交通工具而駕駛者
  ，處一年以下有期徒刑、拘役或三萬元以下罰金。
刑法第二百七十一條第一項、第二項
  殺人者，處死刑、無期徒刑或十年以上有期徒刑。
  前項之未遂犯罰之。


司法院資訊處製作；財團法人民間司法改革基金會備份。
